【裁判字號】    98,消債抗,323
【裁判日期】    990326
【裁判案由】    更生事件
【裁判全文】
臺灣板橋地方法院民事裁定           98年度消債抗字第323號
抗  告  人  甲○○
代  理  人  鄒純忻律師
上列抗告人因消費者債務清理條例聲請更生事件，對於中華民國
98年10月30日本院98年度消債更字第652 號裁定提起抗告，本院
裁定如下：
    主      文
抗告駁回。
抗告程序費用新臺幣壹仟元由抗告人負擔。
    理      由
一、本件抗告意旨略以：緣抗告人為減少支出而居住於頂樓套房
    ，每月房租僅新臺幣（下同）7,500 元，已較附近租屋行情
    為低。又因抗告人食量較大，且罹患鼻咽癌，故需多補充蔬
    果及高蛋白食物，伙食費自較一般人為高，並非係為維持過
    去寬裕之生活。另抗告人尚有匯誠第一資產管理股份有限公
    司（下稱匯誠公司）、長鑫資產管理股份有限公司（下稱長
    鑫公司）及良京實業股份有限公司（下稱良京公司）等非金
    融機權之債權2,506,000 元無法納入協商，且現已被扣薪1/
    3 計約12,700元，而該項金額尚未足以支付利息及違約金，
    若同意前置協商時所提之協商方案，則還清債務之日恐遙遙
    無期。且依抗告人每月收入45,000元，遭扣薪後，僅餘約30
    ,000元，尚得清償其他債權人，實無法保障全體債權人間之
    公平受償。為此，爰依法提起抗告，並聲明：原裁定廢棄，
    本件更生聲請應予准許等語。
二、按債務人對於金融機構因消費借貸、自用住宅借款、信用卡
    或現金卡契約而負債務，在聲請更生或清算前，應提出債權
    人清冊，以書面向最大債權金融機構請求協商債務清償方案
    並表明共同協商之意旨，消費者債務清理條例（下稱消債條
    例）第151 條第1 項定有明文。又消債條例所定協商前置程
    序之意旨，在使金融機構與債務人就特定種類之債務清理事
    務上，利用法院程序外解決之協商機制，為迅速有效之自主
    性解決，而此一程序之進行，有賴當事人間之協力配合，本
    於誠信為基礎，形成債務清理之共識，藉由法院之事後核可
    ，賦予協商內容作為執行名義之正當性，倘債務人提出協商
    請求之後，因可歸責債務人之事由，如雙方達成債務清償方
    案內容之共識後，債務人無正當理由不於該方案上簽名、蓋
    章或按指印，則雖有債務協商不成立之形式，仍難謂債務人
    有進行債務清理之誠意可言，債務人自不得依消債條例第15
    3 條之規定，逕向法院聲請更生或清算。次按債務人不能清
    償債務或有不能清償之虞者，得依本條例所定更生或清算程
    序，清理其債務，消債條例第3 條亦有明文可參。而所謂「
    不能清償債務」，係指債務人欠缺清償能力，對於已屆清償
    期，且已受請求之債務之全部或主要部分，客觀上可預見其
    為一般且繼續的不能清償之財產狀態而言。又清償能力係由
    財產、信用、勞力三者構成，故雖無足夠財產，然如有良好
    之信用、優良之技術或持續不斷之勞力，即應屬有清償債務
    之可能。
三、經查：
  (一)本件抗告人業經債權人強制執行扣薪1/3 ，嗣於民國98年7
    月間，依消債條例第151 條第1 項規定以書面向最大債權金
    融機構台新國際商業銀行股份有限公司（下稱台新銀行）請
    求共同協商債務清償方案，惟協商不成立乙節，有抗告人提
    出之臺灣臺北地方法院97年3 月4 日北院隆94執亥字第4198
    8 號執行命令、台新銀行98年8 月31日前置協商不成立通知
    書等件附卷為證（見原審卷第16至20頁），且經本院依職權
    向最大債權台新銀行查詢上情確認屬實在案（見原審卷第54
    至56頁），堪信為真。
  (二)按消債條例之立法目的，係為使不幸陷入經濟困境之人得以
    清理債務、重建生活，並在清理過程中能保有符合人性尊嚴
    之最低生活，而非維持債務人過去慣常之寬逸生活，是債務
    人基本生活費用支出數額，不應由債務人恣意為主張。而行
    政院主計處所公布之98年度臺北縣每人每月最低生活費為10
    ,792元，此乃依據政府最近1 年平均每人消費支出（包括食
    品費、衣著鞋襪費、房租水電費、家居管理費、醫療保健費
    、交通通訊費、娛樂教育費及雜項支出）60％而訂定，足供
    一般人維持符合人性尊嚴之基本生活所需。是以本件抗告人
    雖仍主張房租已較附近租屋行情為低，且因罹患鼻咽癌，而
    需多補充蔬果、蛋白質，伙食費自較一般人為高云云，然承
    前所述，上開行政院主計處所公布之98年度臺北縣每人每月
    最低生活費10,792元，既已堪認足供一般人維持符合人性尊
    嚴之基本生活所需，且抗告人業已負擔如此龐大債務，本即
    應較一般人更節約支出，並撙節開銷，自要難逕以抗告人所
    自行任意主張之數額，即得列為每月必要之生活支出。
  (三)又依消債條例第151 條第1 項規定，前置協商之範圍，僅限
    於金融機構之特定債權，民間資產管理公司並未包含在內，
    故最大債權銀行台新銀行未將匯誠公司、長鑫公司及良京公
    司等非金融機構之債權納入協商機制，於法並無任何違誤之
    處。抑且抗告人亦得自行與前開民間資產管理公司進行協商
    ，請求依據消債條例所規定之協商程序，共同訂定合理可行
    之債務清償方案，以期保障全體債權人間之公平受償。更何
    況，縱令抗告人嗣後無法履行，此等債權人雖得聲請執行法
    院以強制扣薪之方式償還其所欠之金額，惟就目前司法實務
    運作情形以觀，法院對於債務人薪資債權強制執行之扣押金
    額，向以薪資之1/3 為標準，亦即尚須酌留2/3 薪資以維持
    債務人及其家屬生活所需。基此，倘抗告人之全部債權人均
    聲請強制執行，承前實務運作情形，一般亦僅得於薪資之1/
    3 範圍內為執行，故顯然亦無抗告人所稱需以扣薪以外之部
    分為清償之情形存在。
  (四)此外，所謂薪資債權，乃係包括薪俸、獎金、津貼、補助費
    、研究費... 等等在內，依抗告人於原審所提出之榮星公園
    地下停車場薪資轉帳證明（見原審卷第24至32頁），抗告人
    之5 、6 、7 月之薪資（含獎金、加班費）所得分別為50,4
    92元、47,188元、49,200元，平均每月薪資達48,960元，原
    審以之為計算基礎，核無不當，抗告人為本件抗告時仍陳稱
    每月收入僅45,000元云云，似有虛偽隱匿之嫌。而依台新銀
    行於98年10月7 日所出具之函文所載，其願提出180 期，利
    率0 ％，每期還款金額24,448元；或依兩階段方式簽約辦理
    ，第1 階段先簽約72期（6 年），1 至71期每月還款金額13
    ,000元，並於最後1 期到期前，重新審核債務人之財務收支
    狀況，再行與債務人簽訂第2 階段之清償方案。依此，本院
    斟酌上情，認以抗告人之每月薪資所得48,960元計算，於扣
    除台新銀行前置協商之還款金額24,448元及扣薪金額12,700
    元後，所餘之11,812元仍尚足供抗告人之日常生活支出；抑
    或，縱認抗告人於原審提出之財產及收入狀況說明書（見原
    審卷第10頁）所記載之每月生活費用支出18,100元均屬必要
    ，然依前述，抗告人之每月薪資所得為48,960元，於扣除上
    開生活費用支出18,100元及扣薪12,700元後，亦仍足敷清償
    第1 階段每月還款金額13,000元。故本院因認台新銀行所酌
    定之兩項清償方案，應均係在抗告人之清償能力範圍內，並
    無何不能清償債務之情事，倘抗告人於衡酌自身之能力後，
    縱認每月還款金額24,448元確屬勉強，尚有6 年72期，每月
    還款13,000元之兩階段清償方案可供選擇。惟抗告人竟捨之
    而不為，逕為本件更生之聲請，顯與消債條例第3 條規定有
    悖。原審據以駁回抗告人之聲請，洵屬於法有據。
  (五)抗告人復主張業經民間資產管理公司扣薪12,700元，惟該項
    金額尚不足清償利息及違約金，還清償務之日遙遙無期云云
    。然本件抗告人並無不能履行上開前置協商條件等情，已如
    前述，自應縮衣節食，竭盡所能以圖清償，倘僅係因希冀藉
    此程序以達減免債務之目的，即遽而拒絕成立協商，並為本
    件更生之聲請，誠亦難認係與消債條例之立法精神相符。
四、從而，綜合前述，抗告人所為之抗告理由既均無可取，且原
    審法院以抗告人不具備不能清償債務之法定要件，且又未實
    質踐行前置協商程序為由，而認抗告人之聲請更生係屬於法
    無據，應予駁回乙節，復堪認並非全無理由，自應認抗告意
    旨仍指摘原裁定為不當，求予廢棄云云，為無可採，即應予
    以駁回。
五、據上論結：本件抗告為無理由，依消費者債務清理條例第15
    條，民事訴訟法第495 條之1 第1 項、第449 條第1 項、第
    95條、第78條，裁定如主文。
中    華    民    國    99    年    3     月    26    日
                  民事第一庭審判長法  官  李世貴
                                  法  官  高文淵
                                  法  官  黃若美
以上正本證明與原本相符
本裁定不得抗告
中    華    民    國    99    年    3     月    26    日
                                  書記官  高偉庭

司法院資訊處製作；財團法人民間司法改革基金會備份。
